福建金門地方法院刑事裁定　　　　　　　100年度交聲字第2號
原處分機關　金門縣公路監理所
異　議　人　蔡　成
上列異議人即受處分人因違反道路交通管理處罰條例案件，對於
金門縣公路監理所於中華民國100年1月17日所為之處分（金監裁
字第裁36-T00000000號）聲明異議，本院裁定如下：
    主    文
原處分關於罰鍰部分撤銷。
蔡成不罰。
其餘異議駁回。
    理    由
一、原處分意旨略以：異議人即受處分人蔡成於民國97年5月5日
    下午6時許，駕駛車牌號碼XUW-875號重型機車，行經金門縣
    金寧鄉○○路往仁愛新村路口時，因「汽車駕駛人酒精濃度
    超過規定標準0.55以上」之違規，經金門縣警察局依違反道
    路交通管理處罰條例第35條第1項第1款舉發。而本案刑責部
    分，業經檢察官為緩起訴處分期滿確定，原處分機關遂於緩
    起訴期滿後之100年1月17日對異議人處以罰鍰新臺幣（下同
    ）4萬5,000元，並應參加道路交通安全講習等語。
二、異議意旨僅稱：一事不二罰。
三、按道路交通管理處罰條例所稱之汽車，係指在道路上不依軌
    道或電力架線而以原動機行駛之車輛（包括機器腳踏車），
    道路交通安全規則第2條第1項第1款訂有明文。又汽車駕駛
    人，駕駛汽車經測試檢定酒精濃度超過標準規定者，處1萬
    5,000元以上6萬元以下罰鍰，並當場移置保管其車輛及吊扣
    其駕駛執照1年；因而肇事致人受傷者，並吊扣其駕駛執照2
    年；致人重傷或死亡者，吊銷其駕駛執照，並不得再考領；
    汽車駕駛人，有第35條第1項規定之情形者，應接受道路交
    通安全講習，道路交通管理處罰條例第35條第1項第1款、第
    24條第1項第2款分別定有明文。
四、經查：
(一)異議人於上開時地駕駛重型機車，血液酒精濃度達300MG/DL
    （換算吐氣所含酒精濃度為每公升1.5毫克）之事實，業據
    異議人坦承不諱，且有舉發通知單及醫院檢驗結果報告單各
    1紙在卷可佐，堪認其行為確已該當道路交通管理處罰條例
    第35條第1項第1款之違規行為。異議人因此涉犯刑法第185
    條之3公共危險罪嫌，經福建金門地方法院檢察署檢察官審
    酌後，予以緩起訴處分，猶豫期間為1年（自97年11月24日
    起至98年11月23日止），並應於緩起訴處分確定後3個月內
    ，支付5萬元予國庫，異議人遂依該處分內容繳納5萬元完竣
    ，此有福建金門地方法院檢察署檢察官緩起訴處分書、福建
    金門地方法院檢察署自行收納款項收據及福建高等法院金門
    分院檢察署駁回再議之處分書可資為憑。足認原處分機關於
    100年1月17日對異議人所為之裁處行為係於緩起訴處分猶豫
    期間屆滿之後所為，故異議人確有先後收受緩起訴處分及行
    政裁處之事實無訛。
(二)按道路交通主管機關對於汽車駕駛人之酒後駕車行為，依道
    路交通管理處罰條例第35條第1項第1款規定予以裁罰，係對
    行為人違反行政法上義務規定之行政罰，且該條例關於一行
    為同時觸犯刑事法律及違反行政法上義務規定者，並無特別
    規定，是以汽車駕駛人酒後駕車行為，經檢測酒精濃度超過
    規定標準，同時涉犯刑法第185條之3公共危險罪嫌者，道路
    交通主管處罰機關除有行政罰法第26條第1項但書規定，得
    處以其他種類行政罰之情形外，關於罰鍰部分，即應依行政
    罰法第26條及道路交通管理處罰條例第10條規定，移送地方
    法院檢察署處理，於移送後，非有行政罰法第26條第2項所
    定不起訴等事由，不得再依道路交通管理處罰條例第35條第
    1項第1款規定裁處行為人罰鍰。次按酒後駕車經檢察官為緩
    起訴處分，並命被告向公庫、公益團體或地方自治團體捐款
    或提供義務勞務者，被告係履行檢察官所為之緩起訴處分命
    令，此等命令名義上雖非刑罰，但仍是一種特殊的處遇措施
    ，造成被告之財產減少或義務增加，性質上亦屬干預人民自
    由之處分，與刑事制裁無異，實質上亦為廣義刑罰之一環。
    故檢察官為緩起訴處分並命向公庫、公益團體或地方自治團
    體捐款者，其捐款解釋上亦具道路交通管理處罰條例第35條
    第8項所規定罰金之性質，監理機關雖不得再為行政裁罰，
    惟若行為人所支付之緩起訴處分金，未達道路交通管理處罰
    條例第92條第3項所訂最低罰鍰基準規定者（依違反道路交
    通管理事件統一裁罰基準表規定，駕駛人違反處罰條例第35
    條第1項第1款之規定，其吐氣所含酒精濃度超過每公升0.55
    毫克以上者，機器腳踏車之最低罰鍰為4萬5,000元，小型車
    之最低罰鍰為4萬9,500元），依該條例第35條第8項規定，
    即須補繳不足最低罰鍰之部分，始為適法。因此法院僅得就
    行為人已依緩起訴處分為公益捐款部分予以撤銷，並為不罰
    之諭知。如一方面認為行為人依檢察官緩起訴處分命令而為
    金錢給付，與受刑事處罰無異，依行政罰法第26條規定，監
    理機關不得再行裁罰；另一方面卻又認為該等金錢給付不屬
    於道路交通管理處罰條例第35條第8項所稱之罰金，無需依
    該項規定補繳不足最低罰鍰部分之差額，則理由顯有矛盾，
    且若緩起訴捐款金額低於最低罰鍰金額，亦有失公平（臺灣
    高等法院暨所屬法院97年11月法律座談會刑事類提案交通案
    件第39號研討結果參照）。
(三)準此，異議人既因同一酒後駕車行為同時觸犯刑法及違反行
    政法上義務，其中刑事部分並經檢察官為緩起訴處分執行完
    畢確定，則原處分機關依道路交通管理處罰條例第35條第1
    項第1款規定，對異議人前揭酒後駕車之違規行為予以裁罰
    時，除其行為應處以其他種類行政罰仍得予以裁處外，就異
    議人違反行政法上義務而受罰鍰4萬5,000元部分，在異議人
    已依緩起訴處分繳納金額之範圍內，依行政罰法第26條第1
    項前段規定，即不得再依上揭道路交通管理處罰條例等規定
    裁罰之。又依道路交通管理處罰條例第35條第8項規定，違
    反道路交通管理處罰條例之酒後駕車行為人，如其因同一行
    為所受之罰金，低於主管機關依該條例第92條第3項所定之
    最低罰鍰基準規定（指道路交通管理事件統一裁罰基準表）
    時，交通裁罰機關仍得裁處該行為人不足部分之罰鍰。是
    本件異議人既因同一酒後駕車行為，先受刑事法律處罰即向
    國庫支付緩起訴處分金5萬元，已逾前揭裁罰基準表所訂機
    器腳踏車之最低罰鍰4萬5,000元，則依行政罰法第26條第1
    項前段規定，交通裁罰機關即不得再依道路交通管理處罰條
    例第35條第1項第1款規定另行裁處罰鍰。
五、綜上所述，本件異議人所支付之緩起訴處分金5萬元，已逾
    上開裁罰基準表所訂機器腳踏車之最低罰鍰4萬5,000元，原
    處分機關已無再依道路交通管理處罰條例第35條第1項第1款
    裁處行政罰鍰之餘地，其所為4萬5,000元部分之裁罰，於法
    不合，應予撤銷，並由本院另諭知異議人不罰。至原處分另
    裁處施以道路交通安全講習，依前所述，應屬與刑罰性質不
    同之其他種類行政罰，因非「刑罰」，亦不具任何刑罰替代
    效果，而有其獨立之維護公共利益之行政上目的，本不受行
    政罰法第26條第1項本文之「一事不二罰」規範之限制，而
    與行政罰法第26條第1項但書規定相符。是此部分之裁罰尚
    屬正當，異議意旨就此部分並無理由，應予駁回。
據上論斷，應依道路交通管理處罰條例第87條第2項，道路交通
事件處理辦法第18條、第19條前段，裁定如主文。
中    華    民    國   100    年    1     月    25    日
                  交通法庭    法  官  王鴻均
以上正本證明與原本無異。
如不服本裁定，應於送達5日內提出抗告狀。
                              書記官  李俊毅
中    華    民    國   100    年    1     月    27    日